【裁判字號】    89,上,204
【裁判日期】    890829
【裁判案由】    確認債權不存在
【裁判全文】
臺灣高等法院民事判決                              八十九年度上字第二○四號
    上  訴  人  徐秀妹
                (即乙○○○)住台北市○○路五四一巷十四弄十六之一號
    訴訟代理人  徐揆智律師
    被 上訴 人  甲○○
右當事人間確認債權不存在事件，上訴人對於中華民國八十八年十二月十七日臺灣臺
北地方法院八十八年度訴字第四二○一號第一審判決提起上訴，本院判決如左：
    主    文
原判決廢棄。
確認被上訴人就上訴人所有座落台北市○○區○○段三小段七五五地號土地，面積一
二○平方公尺，應有部分四分之一，及該地號上建物，建號一七三號，鋼筋混凝土造
四層樓房屋第二層部分，面積七四點九五平方公尺，陽台十一點九三平方公尺所有權
全部，門牌台北市○○路五四一巷十四弄十六號之一，台北市松山地政事務所收件信
義字○一二一四○號，登記日期八十六年一月二十日，權利價值最高限額新台幣二百
萬元，存續期間八十六年一月七日起至八十七年三月六日止抵押權設定登記，抵押債
權不存在。
被上訴人應將前項抵押權設定登記，予以塗銷。
第一、二審訴訟費用由被上訴人負擔。
    事    實
甲、上訴人方面：
壹、聲明：
一、確認被上訴人就上訴人所有座落台北市○○區○○段三小段七五五地號土地，面
    積一二○平方公尺，應有部分四分之一，及該地號上建物，建號一七三號，鋼筋
    混凝土造四層樓房屋第二層部分，面積七四點九五平方公尺，陽台十一點九三平
    方公尺所有權全部，門牌台北市○○路五四一巷十四弄十六號之一，台北市松山
    地政事務所收件信義字○一二一四○號，登記日期八十六年一月二十日，權利價
    值最高限額新台幣二百萬元，存續期間八十六年一月七日起至八十七年三月六日
    止抵押權設定登記，抵押債權不存在。
二、被上訴人應將前項抵押權設定登記，予以塗銷。
貳、陳述：
一、被上訴人雖否認當組頭，惟從上訴人所提之錄音帶內容，確為上訴人向伊簽賭六
    合彩。況上訴人如係向第三人簽賭，可直接簽賭，毋庸透過被上訴人為之。
二、上訴人除以現金支付賭債八百萬以上，又以所有台北銀行八一二七─五號帳號支
    票付款給被上訴人，兌現者有十六張，另未兌現者有八紙，而支票面額為三十萬
    之原因，係賭輸累計超過三十萬，則簽發一張支票給被上訴人以為清償，餘額累
    計超過三十萬元時，則又簽發三十萬元支票一紙給被上訴人。
三、本件為賭債，係不法原因而為給付係屬自然債務，被上訴人無請求權，系爭抵押
    債權自不存在。
、證據：除援用第一審所提證據外，補提支票影本、電話錄音及譯文、並聲請訊問
    證人林天明及向台北銀行函查支票由何人提示。
乙、被上訴人方面：
壹、聲明：上訴駁回。
貳、陳述：
    上訴人委由被上訴人向組頭林天明簽賭未中獎後，簽發支票交付予被上訴人，惟
    因組頭不願全數收受支票，故被上訴人部分代壂現金給付予組頭，其他因會款關
    係將部分支票交付他人，故林天明以外之系爭支票取款背書人並非組頭。
丙、本院依聲請向台北銀行股份有限公司、安泰商業銀行函詢何人為取款背書，並訊
    問證人林蔡秀蘭。
    理    由
一、本件上訴人起訴主張其所有座落台北市○○區○○段三小段七五五地號土地，面
    積一二○平方公尺，應有部分四分之一，及該地號上建物，建號一七三號，鋼筋
    混凝土造四層樓房屋第二層部分，面積七四點九五平方公尺，陽台十一點九三平
    方公尺所有權全部，門牌台北市○○路五四一巷十四弄十六號之一，前經向台北
    市松山地政事務所辦理收件信義字○一二一四○號，登記日期八十六年一月二十
    日，權利價值最高限額新台幣二百萬元，存續期間八十六年一月七日起至八十七
    年三月六日止抵押權設定登記給被上訴人，然其並未向被上訴人借款二百萬元，
    其實為向被上訴人簽賭之賭債，本件為賭債，不法原因為給付屬自然債務，被上
    訴人之抵押債權自不存在。惟抵押權存續期間屆滿，詎竟接獲被上訴人聲請拍賣
    抵押物之裁定，為此提起本件訴訟，請求確認抵押債權不存在，並塗銷抵押權之
    登記等語。
二、被上訴人則以伊執有上訴人簽發之本票，係因上訴人透過被上訴人向訴外人林天
    明簽賭六合彩輸錢，惟因組頭不願全數收受支票，故被上訴人部分代壂現金給付
    予組頭，上訴人因代壂款簽發支票為伊設定抵押權，並非不法之給付付等語資為
    抗辯。
三、上訴人主張系爭抵押權存續期間已屆滿，且無兩造無抵押債權存在，惟被上訴人
    已向本院聲請裁定拍賣抵押物，使其權利陷於不安之狀態，有提起本件確認之訴
    之利益，以除其不安之必要，合先敘明。
四、查上訴人主張就系爭不動產設定二百萬元最高限額抵押權，均不爭執，且有土地
    及建物登記簿謄本附卷可按，自堪信此部分主張為真實。
五、次查上訴人主張系爭抵押債權，為上訴人積欠被上訴人簽賭之債務，故簽發發票
    日均為八十六年一月七日，票面金額均為二十萬元，未載到期日之本票十張等情
    ，業據其提出錄音帶及其譯文為證  (見本院卷第三十一頁以下)，而被上訴人亦
    承認錄音帶係伊之聲音，而該錄音帶之譯文內容，應為簽賭過程之錄音無誤，被
    上訴人雖辯稱係上訴人委由伊向林天明簽賭，惟查上訴人所簽發已兌現之支票，
    除交付林天明外，尚有多人莊靜子等人  (見本院卷第九十五頁、四十九頁以下)
    為取款背書，惟僅林天明為組頭，其他係因會款而交付，因組頭不肯全部收受支
    票，故由被上訴人交付部分現金予林天明，部分支票交付他人，如會款等，業據
    被上訴人陳稱無誤  (見本院卷八十九年七月十九日及八月三日筆錄)，而證人林
    天明之妻林蔡秀蘭證稱，林天明去年到哈薩克作生意，現常常出國，之前在台灣
    作雞蛋批發生意，，兩造均為市場之客戶，其夫妻二人均無時間簽六合彩，被上
    訴人因開自助餐，曾拿支票調錢等語，(見本院卷第八十九頁)，而被上訴人對此
    證言亦無意見，復自承常向林天明借錢，且無法舉證轉簽單交與組頭等語 (同上
    頁) ，故尚難認係上訴人向林天明簽賭，被上訴人所辯自無可採；再揆諸證人即
    當時為兩造辦理抵押權設定之代書劉美孃亦結證稱他們說是有欠錢要作擔保，因
    上訴人有簽大家樂，「是向被上訴人簽的」，而有價差所積欠的錢等語（見原審
    卷第二十九頁) 則上訴人所稱因向被上訴人簽賭輸錢交付系爭本票予被上訴人等
    語自堪採信。
六、按本件為賭債已如前述，自係不法原因而為給付屬自然債務，此脫法行為所為之
    抵押權登記應屬無效，雖被上訴人已聲請法院裁定許可拍賣抵押物，亦因其係非
    訟事件裁定，並無確定實體上法律關係存否之效力  (參見本院暨所屬法院六十?
    K年度法律座談會，附於言詞辯論期日)，尚難認上訴人已為「清償」而不得請求
    返還，因之被上訴人對之尚無請求權，系爭抵押債權自不存在。
七、兩造之抵押債權不存在，上訴人請求確認被上訴人就上訴人所有座落台北市○○
    區○○段三小段七五五地號土地，面積一二○平方公尺，應有部分四分之一，及
    該地號上建物，建號一七三號，鋼筋混凝土造四層樓房屋第二層部分，面積七四
    點九五平方公尺，陽台十一點九三平方公尺所有權全部，門牌台北市○○路五四
    一巷十四弄十六號之一，台北市松山地政事務所收件信義字○一二一四○號，登
    記日期八十六年一月二十日，權利價值最高限額新台幣二百萬元，存續期間八十
    六年一月七日起至八十七年三月六日止抵押權設定登記，抵押債權不存在，為有
    理由，應予准許。系爭抵押權存續期間已屆滿，兩造間並無抵押債權存在，已如
    前述，從而，上訴人請求塗銷系爭抵押權之登記，亦有理由，併應准許。原審為
    上訴人敗訴之判決自有未洽。上訴意旨指摘原判決不當，求予廢棄改判，為有理
    由。自應由本院予以廢棄改判，如主文第二項所示。
八、據上論結，本件上訴為有理由，依民事訴訟法第四百五十條、第七十八條判決主
    文。
中      華      民      國    八十九    年      八     月     二十九    日
                                民事第十五庭
                                    審判長法  官  蘇  永  宜
                                          法  官  陳  昆  煇
                                          法  官  李  錦  美
右正本係照原本作成。
如不服本判決，應於收受送達後二十日內向本院提出上訴書狀，其未表明上訴理由者
，並應於提出上訴後二十日內向本院補提理由書狀（均須按他造當事人之人數附繕本
），上訴時應提出委任律師或具有律師資格之人之委任狀，委任有律師資格者，另應
附具律師及格證書及釋明委任人與受任人有民事訴訟法第四百六十六條之一第一項但
書或第二項（詳附註）所定關係之釋明文書影本。
中      華      民      國    八十九    年      八      月     三十     日
                                          書記官  明  祖  全


司法院資訊處製作；財團法人民間司法改革基金會備份。
